臺灣南投地方法院民事判決
110年度訴字第102號
原      告  胡玉桃  


訴訟代理人  林見軍律師
複 代理 人  楊小慧  
被      告  胡灯贊  
            胡灯文  
訴訟代理人  胡昭弘  

被      告  胡國鴻  
            胡瓊美  
            胡玉琴  
            陳錦蕓  
            胡淵賓  
            胡慈君  
兼  上三人
訴訟代理人  胡淵原  
上列當事人間請求分割共有物事件，本院於民國111年3月28日言
詞辯論終結，判決如下：
    主  文
一、兩造（除被告胡國鴻外）共有坐落南投縣○○市○○○○段○○○地
    號土地，分割方法為：如附圖二即南投縣南投地政事務所複
    丈日期為民國一一一年一月十三日之複丈成果圖所示：編號
    A，面積七七四點二七平方公尺，分由原告、被告胡灯贊、
    胡瓊美、胡玉琴取得，並依附表二所示比例維持共有；編號
    B，面積一六一點三二平方公尺，分由被告陳錦蕓、胡淵賓
    、胡慈君、胡淵原取得，並依附表三所示比例維持共有；編
    號C，面積一九三點五六平方公尺，分由被告胡灯文取得。
二、兩造共有坐落前項土地上如附圖一即南投縣南投地政事務所
    複丈日期為民國一一○年二月五日複丈成果圖所示，門牌號
    碼為南投縣○○市○○里○○路○○○號之建物，合計使用面積共三
    四○點九四平方公尺，由原告取得，並由原告按附表四所示
    之金額補償被告。
三、訴訟費用由兩造按附表五所示之比例負擔。　　
    事實及理由
一、按不變更訴訟標的，而補充或更正事實上或法律上之陳述者
    ，非為訴之變更或追加，民事訴訟法第256條分別定有明文
    。經查：
　㈠原告起訴原聲明：請准就兩造共有坐落南投縣○○市○○○○段000
    地號土地（下稱系爭土地）及其上門牌號碼：南投縣○○市○○
    里○○路000號（下稱系爭建物，與系爭土地合稱系爭房地）
    予以分割（見本院卷第11頁）。嗣因調整分割方案，最終變
    更訴之聲明為：㈠請准就系爭土地予以分割，並按如附圖二
    即南投縣南投地政事務所（下稱南投地政）複丈日期為民國
    111年1月13日之複丈成果圖(下稱附圖二)所示：編號A，面
    積774.27平方公尺，分由原告、被告胡灯贊、胡瓊美、胡玉
    琴依附表二所示比例保持共有取得；編號B，面積161.32平
    方公尺，由被告陳錦蕓、胡淵賓、胡慈君、胡淵原依附表三
    所示比例保持共有取得；編號C，面積193.56平方公尺，由
    被告胡灯文單獨取得。㈡請准就系爭建物即如附圖一即南投
    地政複丈日期民國110年2月5日土地複丈成果圖（下稱附圖
    一）所示暫編地號866⑴、866⑵、866⑶、866⑷、866⑸上之建物
    分歸原告單獨所有，並由原告按附表四所示金額分別對全體
    被告為價差補償給付（見本院卷第305頁、第307頁）。
　㈡核其所為聲明之變更，係因分割方法之變更而為更正，屬更
    正法律上之陳述，並未變更訴訟標的，與上開規定核無不合
    ，應予准許。　　　
二、被告胡灯贊、胡國鴻、胡瓊美、胡玉琴、陳錦蕓、胡淵賓、
    胡慈君、胡淵原未於最後言詞辯論期日到場，核無民事訴訟
    法第386條各款所列情形，爰依原告聲請，由其一造辯論而
    為判決。
三、原告主張：
　㈠系爭土地為原告胡玉桃及被告胡灯贊、胡灯文、胡瓊美、胡
    玉琴、陳錦蕓、胡淵賓、胡慈君、胡淵原所共有，使用分區
    為山坡地保育區，使用地類別均為丙種建築用地；系爭建物
    則為兩造共有，應有部分比例均詳如附表一所示。兩造就系
    爭房地之使用現況詳如附圖一所示。系爭土地無因物之使用
    目的有不能分割之情形，兩造間亦未定有不能分割之協議、
    分管契約或其他不能分割之約定，惟因兩造迄無法就分割方
    法達成協議，而有提起本件訴訟為裁判分割之必要。
　㈡原告考量到庭被告胡灯文、陳錦蕓、胡淵賓、胡慈君、胡淵
    原均稱同意不保留系爭建物，及系爭土地之性質、使用現況
    、經濟效用，並兼顧全體共有人之利益，原告主張系爭房地
    之分割方案即如附圖二所示：編號A，面積774.27平方公尺
    ，分由原告、被告胡灯贊、胡瓊美、胡玉琴依附表二所示比
    例保持共有取得；編號B，面積161.32平方公尺，由被告陳
    錦蕓、胡淵賓、胡慈君、胡淵原依附表三所示比例保持共有
    取得；編號C，面積193.56平方公尺，由被告胡灯文單獨取
    得。並就系爭建物部分，依秉衡不動產估價師聯合事務所（
    下稱秉衡估價事務所）110年11月19日秉衡字第110103號函
    復「南投縣○○市○○里○○路000號之建築改良物價值評估報告
    書」（下稱系爭鑑定報告）所載價值，即附圖一暫編地號86
    6⑴（三合院北側）為新臺幣（下同）77,322元、暫編地號86
    6⑵為55,803元、暫編地號866⑶為20,929元、暫編地號866⑷（
    與暫編地號866⑵、⑶為三合院公廳）為56,984元、暫編地號8
    66⑸（為三合院南側）為85,904元，合計價值為296,942元，
    由原告依各被告之應有部分比例即附表四所示金額補償予全
    體被告。
　㈢爰依民法第823條、第824條規定提起本件訴訟，並聲明：如
    上所述。
四、被告答辯：
　㈠被告胡灯文：
　　同意分割，並希望在不考量應保留系爭建物之前提下，將系
    爭土地按各共有人之應有部分辦理原物分割，並同意原告所
    提之分割方案等語。
　㈡被告陳錦蕓、胡淵賓、胡慈君、胡淵原（下稱被告胡淵原等4
    人）未於最後言詞辯論期日到庭，惟先前陳述略以：
　　同意分割，希望原物分割、被告胡淵原等4人繼續維持共有
    ，但原告所提之分割方案分配被告胡淵原等4人之編號B土地
    ，土地過於細長，日後如需建屋並不適宜，也不方便使用，
    希望能分到較為正方之土地，將另行提出分割方案；另系爭
    建物為祖厝，屆時辦理分割搬遷時，需搬遷祖先牌位，希望
    能給予時間讓其等搬遷等語。
　㈢被告胡灯贊、胡國鴻、胡瓊美、胡玉琴未於言詞辯論期日到
    場，亦未提出書狀作何聲明或陳述。
五、本院之判斷：　　
  ㈠按各共有人，除法令另有規定外，得隨時請求分割共有物。
    但因物之使用目的不能分割或契約訂有不分割之期限者，不
    在此限。共有物之分割，依共有人協議之方法行之。分割之
    方法，不能協議決定者，法院得因任何共有人之聲請，為適
    當之分配，民法第823 條第1 項及第824 條第1 項、第2 項
    分別定有明文。經查，本件原告主張系爭房地為兩造所共有
    （除被告胡國鴻僅就系爭建物與其他人共有），且無契約訂
    有不分割期限之情事等情，有地籍圖謄本、土地第一類登記
    謄本在卷可佐（見本院卷第41頁、第59頁至第63頁），復為
    到庭被告所不爭執，自堪信為真實。從而，系爭房地於使用
    目的上未有不能分割情事，兩造既無法達成分割協議，依前
    開規定，原告起訴請求將系爭房地予以分割，自屬有據，應
    予准許。
  ㈡按分割之方法不能協議決定，或於協議決定後因消滅時效完
    成經共有人拒絕履行者，法院得因任何共有人之請求，命為
    下列之分配：一、以原物分配於各共有人，但各共有人均受
    原物之分配顯有困難者，得將原物分配於部分共有人；以原
    物為分配時，如共有人中有未受分配，或不能按其應有部分
    受分配者，得以金錢補償之，民法第824 條第2 項第1 款、
    第3項分別定有明文。是分割共有物仍以原物分配於各共有
    人為原則，且係以消滅共有關係為目的，故法院於裁判分割
    共有土地時，除因該土地內部分土地之使用目的不能分割（
    如共同使用之道路）或部分共有人明示仍願維持共有關係等
    情形外，應將土地分配與各共有人單獨所有，不得創設新的
    共有關係。再法院裁判分割共有物，定其分配，應兼顧全體
    共有人之利益，斟酌各共有人之利害關係並共有物之性質、
    價格、利用價值及經濟效用決之（最高法院88年度台上字第
    1801號、84年度台上字第1538號判決意旨可資參照）。經查
    ：
　⒈原告主張系爭土地為兩造（除被告胡國鴻外）所共有，應有
    部分比例如附表一所示，系爭土地之土地使用分區為山坡地
    保育區、使用地類別為丙種建築用地，東側緊鄰道路吉利路
    479巷；系爭土地現有兩造所共有之三合院建物坐落其上，
    目前無人居住，建物坐落情況則如附圖一所示，此有地籍圖
    謄本、系爭土地第一類登記謄本在卷可稽（見本院卷第41頁
    、第59頁至第63頁），復經本院會同地政及部分共有人至現
    場履勘，有勘驗筆錄、現場照片在卷可參(見本院卷第127頁
    至第130頁、第131頁至第135頁)，且未經兩造爭執，首堪認
    定為真實。
　⒉原告主張如上開之分割方案，就系爭土地而言，按各共有人
    應有部分比例而為分配，分割後之土地呈現東西向之長方形
    狀，分割後各筆土地東側與既有道路即吉利路479巷相鄰接
    ，並無形成袋地之虞，日後如符合相關規定亦可以此既有道
    路申請指定建築線、作為建築之用，合乎系爭土地丙種建築
    用地之管制目的。另就系爭建物而言，經本院囑託秉衡估價
    事務所鑑定其價額，經該所以不動產估價方法中之成本法而
    為估價方法，並考慮系爭建物累積之折舊，如：系爭建物經
    歷年數約48年，剩餘耐用年數為6年，經濟耐用年數為54年
    ，採等速折舊法，殘值率為0%等，經鑑定後之價值為296,94
    2元等情，有系爭鑑定報告可參(見系爭鑑定報告第32頁至第
    38頁)，且經到庭被告表示並無意見(見本院卷第251頁)。依
    系爭鑑定報告可知，系爭建物屋齡老舊，經濟價值不高，如
    強為原物分配予各共有人，將更無法為整體經濟上之利用，
    顯見原物分配有所困難，故如原告主張就系爭建物由原告單
    獨取得後，按各共有人之應有部分比例即依附表四所示金額
    找補予各共有人，堪稱合理，且未為到庭之被告所反對。基
    上所述，原告就系爭房地所提之分割方法，不失為一妥適、
    可行之方案。
　⒊被告胡淵原等4人雖表示反對原告上開就系爭土地之分割方法
    ，並於110年11月30日言詞辯論庭期稱會於下星期五提出伊
    等之分割方案(見本院卷第252頁)，然迄本件言詞辯論終結
    前並未提出。至於所辯分割後所分配之土地過於細長之情，
    根本原因乃係被告胡淵原等4人就系爭土地如附表一所示，
    合計後之應有部分比例不高，如要與既有道路相鄰，面積不
    變之前提下，自然會呈現細長狀所致，並非原告所提分割方
    案之規劃有問題。此外，原告所提分割方案已考量各共人應
    有部分之比例、避免形成袋地、日後可指定建築線等情，已
    如上述，業就各共有人就系爭土地之利益綜合考量，並無不
    妥，故被告胡淵原等4人上開辯詞，並無足採。
六、本院審酌系爭房地之使用現況、經濟價值、共有人意願、系
    爭土地地形等一切情狀，認系爭土地之分割方法以附圖二所
    示分割方案予以分割、系爭建物由原告單獨取得，並依附表
    四所示金額找補予各共有人，已兼顧各共有人之利益，不失
    為合理可行之分割方案。原告依民法第823 條第1 項、第82
    4條第2項第1款、第3項之規定訴請分割系爭房地，於法有據
    ，應予准許，爰判決如主文第1 、2項所示。
七、本件事證已臻明確，兩造其餘攻擊防禦及證據調查，經審酌
    均與本案之判斷不生影響，爰毋庸一一論列，併此敘明。
八、末按因共有物分割、經界或其他性質上類似之事件涉訟，由
    敗訴當事人負擔訴訟費用顯失公平者，法院得酌量情形，命
    勝訴之當事人負擔其一部，民事訴訟法第80條之1定有明文
    。本件係因分割共有物而涉訟，兩造之行為均可認按當時之
    訴訟程度，為伸張或防禦權利所必要，又分割共有物之訴，
    乃形式上形成之訴，法院不受當事人聲明分割方法之拘束，
    故實質上並無所謂何造勝訴、敗訴之問題，本院審酌兩造各
    自因本件分割訴訟所得之利益等情，認本件訴訟費用，應由
    兩造依附表五訴訟費用負擔比例欄所示比例分擔，始為公平
    ，併為說明。　　
九、訴訟費用負擔之依據：民事訴訟法第80條之1、第85條第1項
    但書。　　　　　　
中　　華　　民　　國　　111 　年　　5 　　月　　2 　　日
                    民事第一庭法　官　葛耀陽
以上正本係照原本作成。
如對本判決上訴，須於判決送達後20日內向本院提出上訴狀。如
委任律師提起上訴者，應一併繳納上訴審裁判費。
中　　華　　民　　國　　111 　年　　5 　　月　　3 　　日
                              書記官　黃婉淑
附表一：
編號 共有人 應有部分比例    南投縣○○市○○○○段000地號土地 南投縣○○市○○里○○路000號建物 1 胡玉桃 35分之6 7分之1 2 胡灯贊 35分之6 7分之1 3 胡灯文 35分之6 7分之1 4 胡國鴻 ------------------ 7分之1 5 胡瓊美 35分之6 7分之1 6 胡玉琴 35分之6 7分之1 7 陳錦蕓 32分之1 32分之1 8 胡淵賓 672分之25 672分之25 9 胡慈君 672分之25 672分之25 10 胡淵原 672分之25 672分之25 
附表二：
編號 共有人 應有部分比例 1 胡玉桃 4分之1 2 胡灯贊 4分之1 3 胡瓊美 4分之1 4 胡玉琴 4分之1 
附表三：
編號 共有人 應有部分比例 1 陳錦蕓 96分之21 2 胡淵賓 96分之25 3 胡慈君 96分之25 4 胡淵原 96分之25 
附表四：
編號 受補償人 受補償金額 （新臺幣：元) 1 胡灯贊 42,420 2 胡灯文 42,420 3 胡國鴻 42,420 4 胡瓊美 42,420 5 胡玉琴 42,420 6 陳錦蕓 9,279 7 胡淵賓 11,047 8 胡慈君 11,047 9 胡淵原 11,047 
附表五：
編號 受補償人 訴訟費用負擔比例 1 胡玉桃 70分之11 2 胡灯贊 70分之11 3 胡灯文 70分之11 4 胡國鴻 14分之1 5 胡瓊美 70分之11 6 胡玉琴 70分之11 7 陳錦蕓 32分之1 8 胡淵賓 672分之25 9 胡慈君 672分之25 10 胡淵原 672分之25